【裁判字號】    88,上更(一),761
【裁判日期】    890524
【裁判案由】    重利等
【裁判全文】
臺灣高等法院刑事判決                        八十八年度上更(一)字第七六一號
    上  訴  人  乙○○
    即  被  告
                丙○○
    共      同
    選任辯護人  簡啟煜  律師
右上訴人因重利等案件，不服臺灣宜蘭地方法院八十五年度訴字第三十九號，中華民
國八十五年十一月二十一日第一審判決（起訴案號：臺灣宜蘭地方法院檢察署八十四
年度偵字第二九四四號、暨併辦案號：八十五年度偵字第二六九、二七九號），
提起上訴，經判決後由最高法院發回更審，本院判決如左：
    主  文
原判決關於乙○○、丙○○部分暨定執行刑部分均撤銷。
乙○○共同以乘他人急迫，貸以金錢，而取得與原本顯不相當之重利為常業，處有期
徒刑壹年陸月；扣案如附表編號一至十六所示之物均沒收。又共同以其他非法方法，
剝奪人之行動自由，處有期徒刑陸月。應執行有期徒刑壹年拾月，扣案如附表編號一
至十六所示之物沒收。
丙○○共同以乘他人急迫，貸以金錢，而取得與原本顯不相當之重利為常業，處有
期徒刑肆月；扣案如附表編號一至六所示之物均沒收。又共同以其他非法方法，剝奪
人之行動自由，處有期徒刑參月。應執行有期徒刑伍月，扣案如附表編號一至六所示
之物沒收。
    事  實
一、乙○○係宜蘭縣五結鄉○○路○段五十七號興達汽車借款商行負責人，自民國（
    下同）八十二年九月間起，在報紙上刊登廣告五七三三七一電話號碼作為聯絡工
    具，並以汽機車、身分證、支票或本票、大哥大等物作質押，對外招攬不特定之
    客戶，當客戶急需借款以上開電話聯絡時，電話即轉接至五一七七九一號電話，
    以此方式共同經營地下錢莊，並自八十二年九月間起，僱用與之有共同犯意聯絡
    之庚○○（未上訴，已判決確定）負責接聽電話及催收帳款；自八十四年四月間
    起僱用與之有共同犯意聯絡之丙○○負責汽車、土地之鑑價及催收帳款，陳文龍
    （已判決確定）負責接聽電話及催收款項，呂惠玲（已判決確定）負責接聽電話
    及會計，另乙○○之妻陳美嬌（已判決確定）亦參與收取利息或借款人償還之款
    項，先後乘戊○○（使用陳文益名義）（戊○○現改名為陳立夫）、甲○○等其
    他不特定人因急需用錢解困之急迫狀態，分別借予戊○○新台幣（下同）十八萬
    元，甲○○五萬元數目不等之金錢，並收取月息四十三分至六十分不等之重利，
    且預先扣取利息，而從事貸放金錢業務，取得與原本顯不相當之重利，並均以之
    為常業。
二、戊○○前向乙○○所借之十八萬元借款尚未清償前，又於八十四年五月二十日中
    午十二時許與其胞妹丁○○，因需款孔急而至五結鄉○○路○段五十七號興達汽
    車借款商行借款時，被乙○○、庚○○、丙○○、陳文龍等人識破戊○○前債未
    清，命戊○○立即設法籌錢還債，並以兇惡態度強制將丁○○留置商行內，以此
    方法剝奪丁○○之行動自由，俟戊○○向友人借得七萬八千元之支票並返回其所
    經營之電器行，載運二次市價約十八、九萬元之家電用品前去抵債，由乙○○等
    估抵六萬元債務後，同日下午三、四時許，被告四人始讓丁○○由其弟己○○（
    現改名為陳揚智）車載離去。戊○○兄妹心有未甘，遂向宜蘭縣警察局報案，經
    警於同年九月三十日上午十一時許，持搜索票前往上址搜索，當場查獲甲○○正
    在清償借款之利息，並扣得乙○○所有供犯罪用如附表編號一至五所示之物。於
    同年十一月十四日警方復持搜索票再至興達汽車借款商行執行搜索，並扣得乙○○所有供犯罪用如附表編號六所示放款帳冊乙本。
三、乙○○經警查獲後，復於八十五年六月中旬起，與蘇運增、洪坤地、張調木 (由
    原審另案審結）基於共同犯意之聯絡，在報紙上刊登五六七四九一、00000
    00支電話轉接至蘇運增所有之000000000、乙○○所有之00000
    0000號行動電話作為聯絡工具之方法，經營地下錢莊業務，乘林桂芳、蕭國
    榮等不特定人需用錢解困之急迫狀態，分別借予林桂芳五萬元、蕭國榮五萬元，
    收取月息六十分之重利，並預先扣取利息，而從事貸放金錢收取與原本顯不相當
    之重利，以之為常業，嗣於八十五年七月十日中午十二時許，在宜蘭縣宜蘭市○○路二號紅寶石餐廳前先為警查獲，又於同年七月十六日晚上六時四十分許，在
    宜蘭縣羅東鎮○○路三七號金孔雀理容院欲向借款人蕭國榮之妻盧秀桂收取借款
    利息時，再度為警當場查獲，並先後扣得乙○○、蘇運增、洪坤池、張調木所有
    供犯罪所用、預備供犯罪之用或犯罪所得如附表編號七至十六所示之物。
四、案經宜蘭縣警察局移請台灣宜蘭地方法院檢察署檢察官偵查起訴暨移送併案審理
    。
    理  由
一、訊據上訴人即被告乙○○固坦承於八十二年九月間起至八十四年九月三十日止以
    上開質押方法經營借款業務，並有借予戊○○十八萬元、甲○○五萬元數目不等
    之金錢，惟矢口否認自八十五年六月中旬起與蘇運增等復以上開方法經營地下錢
    莊之業務及有何重利、妨害自由等犯行，並辯稱：伊僅係與蘇運增等人同行，並
    未參與該等貸款業務，而戊○○持陳文益簽發之支票為質押並偽用陳文益之名義
    向伊詐借十八萬元，俟跳票後，伊始知受騙，故戊○○係以詐騙手段向伊詐騙款
    項，預謀詐財，實無任何急迫、輕率、無經驗之情，且尚未取得利息，不合重利
    罪要件，至於被害人丁○○係因尚未借得款項自願留在該商行云云；訊據上訴人
    即被告丙○○坦承受僱於被告乙○○，並負責鑑價等業務，惟矢口否認有何重利
    行為及妨害自由犯行，並辯稱伊不知興達汽車借款商行係在經營地下錢莊，伊僅
    打工兼差從事房地產買賣及對抵押品鑑價而已云云。
二、惟查：
  (一)被告乙○○自八十二年九月間起，以上開方法經營借款業務，並借予戊○○、甲○○等金錢，收取與原本顯不相當之重利等情，業經被告乙○○於警訊及偵查中
    供述甚明，核與被害人戊○○、甲○○指述之情節相符，並有被害人甲○○領回
    身分證所出具之贓物認領保管單一紙附於警訊卷可稽。而被害人戊○○於警訊中
    供述伊借十八萬元，以每十天為一期，一期為二十四分利息，就是一期利息二萬
    六千元，所以借款當時他們只給我十五萬四千元等語（見宜蘭縣警察局偵查卷第
    十七頁背面）、被害人甲○○於偵訊中供述伊借五萬元，十天一期利息一萬元，
    第一次借時先扣利息一萬元等語（見偵查卷第三十七頁）、被害人林桂芳於原審
    調查時供陳利息是預扣的（見原審卷第一一三頁反面），均可證明被告係以預扣
    利息方式取得重利，因利息已預扣，顯已取得與原本不相當之利息。又被告丙○○坦承伊受僱於被告乙○○，負責介紹土地房地產、汽車借款買賣及催討債務、
    利息等與陳文龍同性質之工作（見宜蘭縣警察局偵查卷第三頁背面），去工作後
    知道洪在經營地下錢莊（見原審卷第二十五頁），核與被告乙○○於警訊中供稱
    丙○○、庚○○、陳文龍均做同樣的工作，估價、連絡客戶、催繳利息及找賴帳
    的客戶還借的錢（見宜蘭縣警察局偵查卷第七頁背面）、共同被告陳文龍於本院
    前審調查時供稱我與丙○○大致負責一樣（見本院前審卷第二十頁反面）等供述
    情節相符，衡之乙○○、陳文龍與被告丙○○無何嫌隙，更有同事之誼，實無誣
    陷之理，是被告丙○○與被告乙○○間，已有上開常業重利犯行之行為分擔甚明
    ，此外復有如附表所示編號一至六所示之物扣案可資佐證。被告乙○○、丙○○
    之重利犯行，洵堪認定。
  (二)被告乙○○另指陳阿褔預以偽造身分證之手法，將自己照片黏貼於陳文益之身分
    證上，並持該身分證假冒陳文益名義，向乙○○等詐借十八萬元，得款後即避不
    見面，嗣其又偽以陳明海名義，夥同丁○○至興達汽車借款商行詐財時，始為上
    訴人等發覺，可見陳阿褔係以連續詐騙手段向上訴人詐財，其顯無任何急迫、輕
    率、無經驗之情，無由成立重利罪云云。經查，戊○○於本院八十九年五月一日
    調查時到庭證稱：十八萬元是用陳文益名義借的，向陳文益借身分證影印，用我
    的照片，借用身分證陳文益有同意。他們不知道我是戊○○，以為我是陳文益等
    語，固不否認有變造身分證影印本之事實，亦有被告所提出上貼陳阿褔照片之經
    變造陳文益國民身分證影本資為佐證，足證戊○○確有持變造之身分證影本向乙○○借款之情事，惟戊○○自始供陳周轉急需，證人即其弟陳揚智於本院八十九
    年四月十七日調查時到庭亦陳稱貸款是為了要兌現支票，是此顯有急迫之情事，
    殆無疑義。而戊○○持變造身分證借款，據其供述係因持陳文益支票向錢莊貸款
    才借名，非行詐云云，查觀乎其此次偕同其妹丁○○前往借款純為當連帶保證人
    ，丁○○使用真名，有被告提出之借用證在卷可稽，茍戊○○欲以假名行詐，則
    何須用其妹之真名借款？是其上開未行詐之供述，尚非不可採信。
  (三)被害人戊○○於警訊及偵查中供稱：八十四年五月二十日中午十二時許，伊與丁○○急需用錢而至興達汽車借款商行要以自用小客車借款，一進門就遇到被告乙○○等人而遭識破，被告乙○○等人即要求伊先償還前債，並不讓丁○○離去，
    並說前債未付清，人不能走，藉此要求伊回家載運電器抵債，並向友人借用七萬
    八千元之支票交予被告乙○○後，始讓丁○○離去，當時他們人很多，也很兇，
    其中有一人還打電話出去說「等下有事，你們要過來」等語（見八十四年度偵字
    第二九四四號卷第三十六至三十七頁），顯然是要找人一起來，我們都很害怕等
    情，於本院前審審理時供稱：伊妹妹留在該處約四、五十分鐘，大致與偵查中所
    言一樣（見本院前審卷第一四一頁）、於本院八十九年五月一日調查時亦供稱：
    他們要我妹留在那兒是要我拿錢去還，我後來有拿一張支票及載一些電器，電器
    載來時我妹就可以走了，我是票先拿來的，再載電器等語；而被害人丁○○於警
    訊及偵查中供稱：被告四人硬要伊留在公司，不讓伊出去，要戊○○出去籌錢還
    給被告等人，才能放伊離去．．．被告等人又說渠等有錢有勢，叫伊不要跟渠等
    鬥等情（見八十四年度偵字第二九四四號卷第三十六─三十七頁），證人陳揚智
    供證：約下午三、四時載丁○○離去（見本院八十九年四月十七日訊問筆錄），
    足見被告等確實有以兇惡態度不讓被害人丁○○離去之情事，倘非被告強制剝奪
    被害人丁○○之行動自由為手段，陳女殊無為借區區數萬元而留置店內長達數小
    時，被害人戊○○亦無載運高價電器抵償借款之理？被害人戊○○、丁○○、證
    人陳揚智嗣於原審及本院審理時雖分別改稱被告等人當時並未很兇，渠等也不害
    怕，沒有強暴脅迫，不會不讓他走云云，顯係事後迴護被告等人之詞，均不足採
    信。被告上開妨害自由犯行，應堪認定。
  (四)被告乙○○第一次為警查獲後，仍與蘇運增、洪坤地、張調木基於共同犯意之聯
    絡，復於八十五年六月中旬起，經營地下錢莊等情，業經被告乙○○於警訊及偵
    查中供述在卷（見八十五年度偵字第二六０九號卷、八十五年七月十日訊問筆錄
    ），而被告乙○○對於如何以上開二支電話作為聯絡工具供述綦詳，被害人林桂
    芳於原審審理時亦明確指稱被告乙○○的確有參與貸款，並收取與原本顯不相當
    之重利等情，足見被告乙○○確實有與蘇運增等人共同經營地下錢莊之犯行。此
    外復有附表編號七至十七所示之證物扣案可資佐證。被告乙○○辯詞，顯不足採
    信。
  (五)戊○○係因支票兌現周轉急需，業如前述，蕭國榮因生意周轉急需、甲○○因軋
    票應急，業據彼等供明於卷，衡之常理，戊○○等客戶茍非急迫用錢，焉肯支付
    如右之高利，可見被告有乘人之急迫貸放金錢，又被告等人係經營地下錢莊，在
    報紙上刊登電話對不特定之人從事放款業務，並以預扣利息方式收取與原本顯不
    相當之重利已如前述，不論被告等人是否另有職業，被告等人均顯係以從事放款
    業務並收取重利資為生計，故被告應屬常業犯亦臻明確。從而本件事證明確，被
    告等人上開犯行均堪以認定，應依法論科。
三、核被告乙○○、丙○○經營地下錢莊，所為均係犯刑法第三百四十五條之常業重
    利罪；被告乙○○、丙○○剝奪被害人丁○○行動自由之行為，係犯刑法第三百
    零二條第一項之妨害自由罪。被告乙○○、丙○○、與已判決確定之呂惠玲、陳
    美嬌、庚○○、陳文龍間，被告乙○○另與另案被告蘇運增、洪坤地、張調木間
    ，分別就上開常業重利犯行；被告乙○○、丙○○、與已判決確定之庚○○、陳
    文龍間就妨害自由犯行，均分別有犯意之聯絡及行為分擔，均分別係共同正犯。
    被告乙○○、丙○○所犯常業重利罪及妨害自由罪，行為互異，犯意各別，均應
    分論併罰。公訴人雖認被告乙○○、丙○○所犯上開二罪，均有方法結果關係，
    惟查被告等從事高利貸款業務，並向被害人收取重利完成，渠等事後討債所為之
    妨害自由犯行與重利行為間，因其犯重利罪時無從預見，戊○○欠款不還，而必
    須以強制方法取得保障，其所犯妨害自由罪非犯重利罪之必然結果，是二者並未
    有何方法結果之牽連關係，公訴理由尚有誤會。另移送併辦部分與已起訴部分，
    有實質上一罪之關係，本院自得併與審酌，附此敘明。
四、原判決論處被告等罪刑，本非無見，惟原判決：(一)丙○○有負責催收帳款之犯
    罪事實，原判決漏未審究；(二)對於戊○○係先向友人借得支票後，再載運電器抵
    債，原判決誤為載運電器折抵，再借得支票償債，認定事實不當；尚有未洽，被
    告等上訴否認犯罪，雖無理由，惟原判決此部分既有可議，仍屬無可維持，自應
    由本院予以撤銷改判。爰審酌被告等人犯罪之動機、手段、渠等經營地下錢莊危
    害社會經濟及金融秩序甚鉅，所生危害匪淺、被告乙○○為警查獲後，仍繼續經
    營地下錢莊，犯行重大及犯罪後之態度等一切情狀，分別量處如主文所示之刑，
    並定其應執行之刑。扣案如附表編號一至六所示之物均係被告乙○○所有並供經
    營地下錢莊所用之物；編號七至八所示之物，係被告乙○○、洪坤池、蘇運增、
    張調木等四人所有並供經營地下錢莊所用之物；編號九至十五所示之物，係被告
    乙○○、洪坤池、蘇運增、張調木等四人所有並預備供經營地下錢莊所用之物，
    均應分別依刑法第三十八條第一項第二款宣告沒收。又扣案如附表編號十六所示
    之物，係被告乙○○、洪坤池、蘇運增、張調木等四人經營地下錢莊所得之物，
    應依刑法第三十八條第一項第三款宣告沒收。至附表編號十七所示之身分證係被
    害人所有，另編號十八之球棒二支亦查無積極證據足資證明供被告犯罪所用之物
    ，不另宣告沒收。
據上論斷，應依刑事訴訟法第三百六十九條第一項前段、第三百六十四條、第二百九
十九條第一項前段、刑法第二十八條、第三百四十五條、第三百零二條第一項、第五
十一條第五款、第三十八條第一項第二款、第三款，罰金罰鍰提高標準條例第一條前
段，判決如主文。
本案經檢察官柯麗鈴到庭執行職務。
中    華    民    國    八十九    年       五       月      二十四      日
                            臺灣高等法院刑事第五庭
                                審判長法  官  房  阿  生
                                      法  官  林  立  華
                                      法  官  楊  貴  雄
右正本證明與原本無異。
如不服本判決應於收受送達後十日內向本院提出上訴書狀，其未敘述上訴之理由者並
得於提起上訴後十日內向本院補提理由書（均須按他造當事人之人數附繕本）。
                                      書記官  王  敬  端
中    華    民    國    八十九    年       五       月      二十六      日
附錄：本案論罪科刑法條全文
刑法第三百四十五條
以犯前條之罪為常業者，處五年以下有期徒刑，得併科三千元以下罰金。
刑法第三百零二條第一項
私行拘禁或以其他非法方法，剝奪人之行動自由者，處五年以下有期徒刑、拘役或三
百元以下罰金。
附表：
┌──┬─────────────┬──┬──────────────┐
│編號│  內  容  明  細          │編號│  內  容  明  細            │
├──┼─────────────┼──┼──────────────┤
│一  │銀行存摺四本。            │十四│空白切結書十二張。          │
├──┼─────────────┼──┼──────────────┤
│二  │銀行票據代收簿二本。      │十五│空白客戶資料二十九份        │
├──┼─────────────┼──┼──────────────┤
│三  │客戶名冊四張。            │十六│周俊明、莊炳輝、張桂同、吳蕭│
├──┼─────────────┤    │雪、林秀鸞、李賢正、林千慧、│
│四  │本票六張。                │    │林明澄、張秀蘭、張中銘、陳春│
├──┼─────────────┤    │長、張廷全等人所出具之借據、│
│五  │支票十張。                │    │本票及切結書各一份；張欣續、│
├──┼─────────────┤    │黃敏玲所出具之借據、本票、支│
│六  │帳冊一本。                │    │票及汽車買賣合約書各一份。  │
├──┼─────────────┼──┼──────────────┤
│七  │放款資料五張。            │十七│周俊明、莊炳輝、張桂同、吳蕭│
├──┼─────────────┤    │雪、林秀鸞、李賢正、林千慧、│
│八  │000000000及000000000兩支行│    │林明澄、張秀蘭、張中銘、陳春│
│    │動電話。                  │    │長、張廷全等人之身分證各一枚│
├──┼─────────────┤    │。                          │
│九  │計算紙二本。              │    │                            │
├──┼─────────────┼──┼──────────────┤
│十  │現金新台幣三十萬元。      │十八│球棒二支。                  │
├──┼─────────────┼──┼──────────────┤
│十一│空白資料二份。            │    │                            │
├──┼─────────────┼──┼──────────────┤
│十二│名片兩盒。                │    │                            │
├──┼─────────────┼──┼──────────────┤
│十三│空白商業本票二本。        │    │                            │
└──┴─────────────┴──┴──────────────┘


司法院資訊處製作；財團法人民間司法改革基金會備份。
